---
title: "RAIS"
description: |
  Análise da base de dados RAIS
author: 
  - name: Rafael Peixoto
    affiliation: Universidade Estadual de Campinas
date: 09-15-2021
site: distill::distill_website
---

```{r setup, include=FALSE}
knitr::opts_chunk$set(echo = TRUE)

library(data.table)
library(tidyverse)
library(rmarkdown)
library(ggthemes)
```

# Importação dos dados

Vamos utilizar a função `fread`, do pacote `data.table`, para importar os dados do arquivo "RR2017.txt", que possui cabeçalho (header) e tem seus elementos separados por ponto e vírgula (;).

```{r, include=FALSE}
df <- fread(
  file = "amostra_rais.csv",
  header = TRUE,
  sep = ";",
  dec = ",",
  encoding = "UTF-8")
```

```{r}
RR17 <- fread(
  file = "RR2017.txt",
  header = TRUE,
  sep = ";",
  dec = ",",
  encoding = "Latin-1",
  stringsAsFactors = FALSE)
```

# Exploração dos dados

O Arquivo "RR2017.txt" contém as seguintes variáveis:

```{r}
RR17 %>% colnames()
```

Dessas, vamos pegar algumas para analisar:

```{r}
dados <- RR17 %>%
  select(`Faixa Etária`,
         `Faixa Remun Média (SM)`,
         `Escolaridade após 2005`)
```


```{r, layout="l-body-outset"}
dados %>%
  glimpse()

dados %>%
  paged_table()
```

Como podemos ver, todas essas variáveis possuem valores numéricos inteiros. Todas essas variáveis possuem valores que precisam ser interpretados a partir do dicionário.

Por exemplo, a variável `Faixa Etária` possui a seguinte condificação:

| FAIXA ETÁRIA |                 |
|--------------|-----------------|
| 01           | 10 A 14 anos    |
| 02           | 15 A 17 anos    |
| 03           | 18 A 24 anos    |
| 04           | 25 A 29 anos    |
| 05           | 30 A 39 anos    |
| 06           | 40 A 49 anos    |
| 07           | 50 A 64 anos    |
| 08           | 65 anos ou mais |
| {ñ class}    | {ñ class}       |

A variável `Faixa Remun Média (SM)`:

| FAIXA REMUNERAÇAO MÉDIA DO ANO |                                |
|--------------------------------|--------------------------------|
| 00                             | Até 0,50 salários mínimos      |
| 01                             | 0,51 a 1,00 salários mínimos   |
| 02                             | 1,01 a 1,50 salários mínimos   |
| 03                             | 1,51 a 2,00 salários mínimos   |
| 04                             | 2,01 a 3,00 salários mínimos   |
| 05                             | 3,01 a 4,00 salários mínimos   |
| 06                             | 4,01 a 5,00 salários mínimos   |
| 07                             | 5,01 a 7,00 salários mínimos   |
| 08                             | 7,01 a 10,00 salários mínimos  |
| 09                             | 10,01 a 15,00 salários mínimos |
| 10                             | 15,01 a 20,00 salários mínimos |
| 11                             | Mais de 20,00 salários mínimos |
| {ñ class}                      | {ñ class}                      |

E a variável `Escolaridade após 2005`:

| GRAU DE INSTRUÇÃO |    |
|-------------------|----|
| ANALFABETO        | 1  |
| ATE 5.A INC       | 2  |
| 5.A CO FUND       | 3  |
| 6. A 9. FUND      | 4  |
| FUND COMPL        | 5  |
| MEDIO INCOMP      | 6  |
| MEDIO COMPL       | 7  |
| SUP. INCOMP       | 8  |
| SUP. COMP         | 9  |
| MESTRADO          | 10 |
| DOUTORADO         | 11 |
| IGNORADO          | -1 |


# Análise dos dados

A partir desses dados, vamos construir alguns gráficos que nos indiquem alguma relação entre as variáveis.

Vamos começar olhando para a relação entre as variáveis `Faixa Etária` e `Faixa Remun Média (SM)`:

```{r}
dados %>%
  ggplot() +
  aes(x = `Faixa Etária`, y = `Faixa Remun Média (SM)`) +
  geom_point()
```

Primeiramente, podemos observar que existem valores "estranhos" (fora da tabela) no gráfico. Vejamos com mais cuidado essas variáveis.

```{r}
dados %>%
  select(`Faixa Remun Média (SM)`) %>%
  unique()

dados %>%
  select(`Faixa Etária`) %>%
  unique()
```

O valor 99 deve se referir a valores ignorados, vamos tirá-los dos nossos dados:

```{r}
dados %>%
  filter(`Faixa Remun Média (SM)` != 99, `Faixa Etária` != 99) %>%
  ggplot() +
  aes(x = `Faixa Etária`, y = `Faixa Remun Média (SM)`) +
  geom_point()
```

Os dados fazem um pouco mais de sentido agora, porém o gráfico ainda não nos diz muito. 

Vamos ver como está distribuída a remuneração média por faixa etária:

```{r, layout="l-body-outset"}
dados %>%
  filter(`Faixa Remun Média (SM)` != 99, `Faixa Etária` != 99) %>%
  ggplot() +
  aes(fill = `Faixa Etária`%>% as.factor(),
      y = `Faixa Etária`%>% as.factor(), 
      x = `Faixa Remun Média (SM)`) +
  geom_boxplot() +
  labs(
    title = "Distribuição da Remuneração Média por Faixa Etária",
    subtitle = "",
    caption = "Fonte: Elaboração própria. Dados do RAIS",
    x = "Faixa de Remuneração Média",
    y = ""
  ) +
  scale_x_continuous(breaks = 0:11) +
  guides(fill = guide_legend(title = "Faixa Etária", 
                             title.position = "top",
                             nrow = 2, byrow = TRUE,)) +
  theme_hc() +
  theme(
      plot.title = element_text(face = "bold", size = 14, hjust = 0, colour = "black",),
      plot.subtitle = element_text(face = "italic", size = 11, hjust = 0, colour = "grey30"),
      plot.caption = element_text(face = "italic", size = 6, margin = margin(t = 15), hjust = 1),
      legend.position = "top",
      legend.text = element_text(face = "plain", colour = "grey30", size = 9),
      legend.title = element_text(face = "bold", size = 10, hjust = 0.5),
      axis.title = element_text(size = 10, margin = margin(t = 10, r = 10)),
      axis.text = element_text(size = 8, margin = margin(t = 5, r = 5)),
      panel.grid.major.x = element_line(colour = gray(0.85),  size = 0.5),
      panel.grid.major.y = element_line(colour = gray(0.85),  size = 0.0)
      ) 
```

Vejamos agora como está distribuída a remuneração média por escolaridade:

```{r, layout="l-body-outset"}
dados %>%
  filter(`Faixa Remun Média (SM)` != 99, `Escolaridade após 2005` != 99) %>%
  ggplot() +
  aes(fill = `Escolaridade após 2005` %>% as.factor(),
      y = `Escolaridade após 2005` %>% as.factor(), 
      x = `Faixa Remun Média (SM)`) +
  geom_boxplot() +
  labs(
    title = "Distribuição da Remuneração Média por Escolaridade",
    subtitle = "",
    caption = "Fonte: Elaboração própria. Dados do RAIS",
    x = "Faixa de Remuneração Média",
    y = ""
  ) +
  scale_x_continuous(breaks = 0:11) +
  guides(fill = guide_legend(title = "Escolaridade", 
                             title.position = "top",
                             nrow = 2, byrow = TRUE,)) +
  theme_hc() +
  theme(
      plot.title = element_text(face = "bold", size = 14, hjust = 0, colour = "black",),
      plot.subtitle = element_text(face = "italic", size = 11, hjust = 0, colour = "grey30"),
      plot.caption = element_text(face = "italic", size = 6, margin = margin(t = 15), hjust = 1),
      legend.position = "top",
      legend.text = element_text(face = "plain", colour = "grey30", size = 9),
      legend.title = element_text(face = "bold", size = 10, hjust = 0.5),
      axis.title = element_text(size = 10, margin = margin(t = 10, r = 10)),
      axis.text = element_text(size = 8, margin = margin(t = 5, r = 5)),
      panel.grid.major.x = element_line(colour = gray(0.85),  size = 0.5),
      panel.grid.major.y = element_line(colour = gray(0.85),  size = 0.0)
      ) 
```












